臺灣臺北地方法院行政訴訟判決　
102年度簡字第285號
110年9月22日辯論終結
原      告  溫桂香

被      告  內政部
代  表  人  徐國勇
訴訟代理人  江品樺
            林瑞麟
上列當事人間入出國及移民法事件，原告不服行政院民國102年6
月14日院臺訴字第1020135794號、102年6月17日院臺訴字第1020
137496號訴願決定，提起行政訴訟，本院判決如下：
    主  文
一、訴願決定二及原處分二均撤銷。
二、原告其餘之訴駁回。
三、訴訟費用由被告負擔二分之一，其餘由原告負擔。
    事實及理由
一、程序部分：
　　被告代表人原為李鴻源，嗣於訴訟進行中變更為陳威仁、甲
    ○○，被告已具狀聲明承受訴訟，有聲明承受訴訟狀（見本院
    卷一第64頁、本院卷二第1頁）在卷可稽，核無不合，應予
    准許。　
二、爭訟概要：
　㈠原告於民國101年2月間，媒合國人黃金典與大陸地區女子肖
    麗結婚，被告認原告有要求黃金典支付媒合費用新臺幣（下
    同）6萬元，並從中賺取媒合報酬15,300元之行為，違反入
    出國及移民法（下稱移民法）第58條第2項規定，乃依移民
    法第76條第2款規定，開立101年11月28日內授移移規高字第
    1010934104號處分書（下稱原處分一），裁處原告20萬元罰
    鍰，並於101年12月4日對原告為寄存送達，嗣原告於102年5
    月16日提起訴願，經行政院以102年6月14日院臺訴字第1020
    135794號訴願決定書（下稱訴願決定一）諭知訴願不受理。
　㈡原告於100年9月間，媒合國人田乘銘與大陸地區女子張春華
    結婚，被告認原告有與田乘銘期約以25萬元包辦方式，從中
    賺取剩餘款項作為報酬之行為，違反移民法第58條第2項規
    定，乃依移民法第76條第2款規定，開立102年3月14日内授
    移移規品字第1020952503號處分書（下稱原處分二），裁處
    原告20萬元罰鍰，原告不服提起訴願，經行政院102年6月17
    日院臺訴字第1020137496號訴願決定（下稱訴願決定二）駁
    回。
　㈢原告對訴願決定一、二均不服，遂於102年8月20日提起本件
    行政訴訟。
三、原告起訴主張及聲明：　　
　㈠主張要旨：
　⒈原處分一係寄送至原告宜蘭縣○○鄉○○路0段000號之戶籍地址
    ，並於101年12月4日寄存送達於郵局，惟當時原告實際上係
    居住於宜蘭市○○路0段00號，並未實際居住於戶籍地址，嗣
    後因田乘銘的案件才知道黃金典的案件也有被裁罰，才去郵
    局領信。又原告當時係陪同黃金典至大陸，並未收取任何費
    用，黃金典只負擔原告在大陸的吃住，6萬元係給湖南地區
    的媒人，原告僅係幫忙轉交6萬元，原告的機票錢就包含在
    這6萬元裡面，沒有其他的報酬。
　⒉關於原處分二部分，原告拿田乘銘的25萬，是因為原告跟田
    乘銘講好如果要結婚要交給大陸地區的媒人，原告只有收5
    萬元，5萬元係包含3張機票和田乘銘的吃住，原告只有要求
    田乘銘負擔原告在大陸的吃住跟機票錢，沒有其他的報酬。
    原告沒有賺到錢，在移民署是聊天隨便講，當作開玩笑。
　㈡聲明：訴願決定及原處分均撤銷。
四、被告答辯及聲明：
　㈠答辯要旨：
　⒈原處分一之處分書係於101年12月4日寄存送達於原告宜蘭縣
    礁溪鄉戶籍地之礁溪郵局，並作送達通知書2份，是原處分
    一已於101年12月4日因寄存於原告住居所之郵局而生送達效
    力，依訴願法第16條第1項規定及訴願扣除在途期間辦法第2
    條規定，訴願期間應於102年1月7日即已屆滿，惟原告遲至1
    02年4月19日始提起訴願，顯已逾法定不變期間，訴願決定
    不受理，應無不合。至原告稱其媒合黃金典與大陸地區女子
    結婚未受有報酬乙節，依原告於新竹縣專勤隊之調查筆錄，
    原告已自陳其向黃金典提出6萬元之費用包辦結婚手續，其
    中1萬5,300元是其報酬，此與黃金典於調查中之陳述情節大
    致相符，足認原告確有媒合跨國婚姻而期約報酬之情事，是
    原處分一並無違誤。
　⒉關於原處分二部分，依田乘銘於新竹縣專勤隊之調查筆錄陳
    稱25萬元就是原告要求的金額，至於機票及食宿之外的剩餘
    款就是原告賺的紅包，當時就講好媒人禮包在25萬元內等語
    ，復依原告於調查筆錄自陳25萬元含所有結婚費用、機票、
    食宿和給兩邊媒人的紅包費用，說沒有賺錢是騙人的，伊就
    是賺免費的機票，還有5萬元多出來一點的差額等語，顯見
    雙方對該媒合報酬之意思已合致，故原告所稱顯不可採，被
    告依法處分，並無違誤。
　㈡聲明：原告之訴駁回。
五、本院之判斷：
　㈠原處分一部分：
　⒈按訴願之提起，應自行政處分達到之次日起30日内為之；訴
    願之提起，以原行政處分機關或受理訴願機關收受訴願書之
    日期為準；提起訴願逾法定期間者，應為不受理之決定，訴
    願法第14條第1項、第3項、第77條第2款前段分別定有明文
    ，足見人民對於行政處分提起訴願，須未逾救濟期間為前提
    ，否則，其訴願即屬不合法，該不合法之訴願程序並不能變
    更行政處分已生存續效力，具不可爭訟性之法律效果，訴願
    人或其他利害關係人復行提起撤銷訴訟以資救濟，即不備起
    訴合法要件，應予駁回（最高行政法院47年判字第15號、61
    年裁字第24號判例意旨參照）。次按送達，於應受送達人之
    住居所、事務所或營業所為之；於應送達處所不獲會晤應受
    送達人時，得將文書付與有辨別事理能力之同居人、受雇人
    或應送達處所之接收郵件人員；送達，不能依前2條規定為
    之者，得將文書等存送達地之地方自治或警察機關，並作送
    達通知書兩份，1份黏貼於應受送達人住居所、事務所、營
    業所或其就業處所門首，另1份交由鄰居轉交或置於該送達
    處所信箱或其他適當位置，以為送達；前項情形，由郵政機
    關為送達者，得將文書寄存於送達地之郵政機關，行政程序
    法第72條第1項前段、第73條第1項、第74條第1項、第2項亦
    有明定。
　⒉經查，原處分一係依原告宜蘭縣礁溪鄉戶籍地址為郵務送達
    ，因郵政機關送達人於應送達處所不獲會晤原告，亦無受領
    文書之同居人、受雇人或應送達處所之接收郵件人員，乃於
    101年12月4日將原處分一寄存送達於礁溪郵局，並作送達通
    知書2份，1份黏貼於原告住所門首，1份置於受送達處所信
    箱或其他適當位置，有内政部送達證書在卷可稽（見原處分
    一卷第2頁），已生合法送達之效力。又原告住所在宜蘭縣
    ，依訴願法第16條第1項前段及訴願扣除在途期間辦法第2條
    規定，扣除在途期間4日，核計其提起訴願之30日不變期間
    ，自101年12月5日起算，應於102年1月7日屆滿，該日非星
    期日、紀念日或其他休息日，而原告遲至102年4月19日起訴
    願，有原告貼於訴願書件上之收文條碼可佐（見訴願一卷第
    8頁），顯已逾前開法定不變期間，是訴願決定一諭知訴願
    不受理，並無違誤之處。
　⒊原告雖主張當時並未實際居住在戶籍地址云云，惟「宜蘭縣○
    ○鄉○○路0段000號」係原告當時之戶籍地址，此為原告所不
    爭執（見本院卷一第53頁背面），雖戶籍地址並非認定住所
    之唯一依據，惟其仍不失係表徵住所之重要參考資料，故被
    告以此為送達處所，其合法性之蓋然度甚高，縱使原告並未
    實際居住在戶籍地址，亦應特別留意是否有郵件或文書送達
    。況原告於101年6月8日接受新竹縣專勤隊詢問時，該調查
    筆錄中「戶籍地址」欄及「現住地址」欄均記載上開地址，
    有調查筆錄附卷可參（見原處分一卷第4頁），且被告作成
    原處分一之前，並無其他事證足以證明原告有更改住居所之
    意，則被告以原告當時戶籍地址為送達，即無不合。是原告
    前開主張，應不足採。
　⒋綜上，被告以原處分一裁罰原告20萬元，並已對原告合法送
    達，原告提起訴願已逾法定不變期間，訴願決定一不予受理
    ，自無不合。從而原告未經合法訴願，復對原處分一及訴願
    決定一提起撤銷訴訟，顯非合法，應予駁回，其實體上之主
    張，自無庸審究，附此敘明。　　
　㈡原處分二部分：
　⒈如爭訟概要欄㈡所述之事實，除後述之爭點外，其餘為兩造所
    不爭執，並有原處分二（見本院卷一第37頁）及訴願決定二
    （見本院卷一第14至15頁）在卷可稽，堪以認定。
　⒉原告有與田乘銘期約跨國（境）婚姻媒合報酬：
　⑴按跨國（境）婚姻媒合，係指就居住臺灣地區設有戶籍國民
    與外國人、臺灣地區無戶籍國民、大陸地區人民、香港或澳
    門居民間之居間報告結婚機會或介紹婚姻對象之行為；跨國
    （境）婚姻媒合不得要求或期約報酬；有從事跨國（境）婚
    姻媒合而要求或期約報酬情形者，處20萬元以上100萬元以
    下罰鍰，並得按次連續處罰，移民法第3條第13款、第58條
    第2項及第76條第2款分別定有明文。所謂「要求」或「期約
    」，乃具有階段關係，「要求」係指行為人自行欲令相對人
    給予報酬之意，不以相對人承諾為必要，為單方意思表示，
    一經要求，即已構成；「期約」則指行為人與相對人雙方間
    相互約定給予報酬，意思表示一致，不待行為人收受即已成
    立。又移民法第58條第2項所稱「報酬」，指因居間報告結
    婚機會或介紹婚姻對象之行為，而向受媒合當事人約定或請
    求給付之對價，為移民法第96條授權訂定之移民法施行細則
    第32條所明訂。凡有居間報告跨國（境）婚姻結婚機會或介
    紹跨國（境）婚姻對象，而向受媒合當事人「約定」或「請
    求」給付對價之行為，即屬違反移民法第58條第2項規定，
    應依同法第76條第2款規定處罰，而不以從事跨國（境）婚
    姻媒合為業，或以實際獲取酬勞者為限。
　⑵次按司法院釋字第802號解釋意旨略以：跨國（境）婚姻媒合
    所媒介之雙方當事人，其語言、經濟條件、文化多半有所差
    異，且涉及移民事宜，如跨國（境）婚姻媒合得請求報酬，
    可能會為求報償，而利用資訊不對稱，勉強撮合或矇騙雙方
    ，或假借婚姻媒合而為移民，甚至販運人口。再者，在實務
    上，跨國（境）婚姻媒合如許其要求或期約報酬，可能會將
    受媒合之婚姻商品化，亦有物化女性之疑慮。查立法者制定
    移民法第58條第2項之目的，即係為健全跨國（境）婚姻媒
    合環境，以保障結婚當事人權益、防杜人口販運及避免物化
    女性、商品化婚姻等。是移民法第58條第2項規定禁止跨國
    （境）婚姻媒合要求或期約報酬，自係為追求正當之公共利
    益且其限制手段，與其目的之達成間有合理關聯，亦與憲法
    第15條保障人民工作權、第22條契約自由及第7條平等權之
    意旨尚無違背。又依移民法第59條規定，仍容許非營利法人
    從事不具商業目的之跨國（境）婚姻媒合。如受媒合者於媒
    合成功後主動致贈金錢或財產上利益予媒合者，即非移民法
    第58條第2項所禁止。
　⑶經查，原告於101年3月1日接受新竹縣專勤隊詢問時陳稱：因
    為官竹有是伊的鄰居，田乘銘的母親拜託官竹有幫忙找媳婦
    ，所以官竹有又委託伊幫忙介紹，中間都是官竹有帶伊到田
    家跟田乘銘他們聯繫；伊親自帶田乘銘到大陸去挑選太太，
    到了大陸以後就有當地的媒人公司負責安排相親的事情；實
    際最後花費伊不知道，第一次要出發到大陸之前伊跟田乘銘
    收5萬元買機票，出發前收了15萬元，最後是等張春華可以
    來臺灣時（入臺證下來時）又匯了5萬元給伊；田乘銘第一
    次交給伊5萬元，是在大家談好要訂機票的時候，第二次是
    要出發到大陸之前田乘銘的母親又給伊15萬元，同時又託伊
    幫忙帶首飾到大陸，第三次就是在小姐的入臺證下來之後又
    匯給伊5元；伊與田乘銘沒有正式簽訂婚姻媒合的書面契約
    書，但是當時有寫了一本委託書；這25萬元的支出明細伊也
    不清楚，反正伊交給大陸的媒人公司20萬，機票和食宿以及
    給女方的紅包費用等所有在大陸的花費都包含進去；其實伊
    就是賺免費的機票，還有5萬元多出來的一點差額，也沒有
    多少錢；伊不知道移民法第58條從事跨國婚姻媒合並要求或
    期約報酬得依據移民法第76條予以裁罰等語（見原處分二卷
    第80至82頁），復於101年8月15日接受新竹縣專勤隊詢問時
    陳稱：因為田乘銘先找官竹有介紹，她是我的朋友，官竹有
    說大陸她不熟，所以介紹這筆交易給伊做；伊親自帶田乘銘
    到大陸去挑選太太，到了大陸以後就有當地的媒人公司負責
    安排相親的事情；實際最後花費伊不知道，第一次要出發到
    大陸之前伊跟他收5萬元買機票，出發前收了15萬元，最後
    是等張春華可以來臺灣時又匯了5萬元給伊；當時伊跟田乘
    銘媽媽先提起，要娶大陸新娘總共是25萬元新台幣，如你可
    以接受這個價錢伊才能幫你介紹，因為臺灣及大陸兩邊介紹
    人都要賺一點；當時沒有與田乘銘簽訂正式的婚姻媒合書面
    契約書，但是當時有寫了一本委託書總共25萬元，扣除機票
    和食宿以及給女方的紅包費用等所有在大陸的花費之外，其
    餘多出的錢所賺的餘額，還要分給大陸媒人官竹有，說没有
    賺錢是騙人的等語（見原處分二卷第70至72頁），田乘銘於
    101年8月16日接受新竹縣專勤隊詢問時陳稱：伊與配偶是透
    過媒人原告介紹。原告是伊母親的朋友官竹有輾轉介紹的媒
    人；100年9月3日左右原告帶伊到大陸相親，伊於100年9月3
    日到達湖南，透過當地的朋友姚再介紹2個小姐讓伊選擇，
    伊選中張春華9月9日辦理結婚登記，100年9月10日返臺，共
    停留8天即返國工作；伊有支付仲介費用共25萬元，伊等先
    給她20萬元，剩下5萬元等張春華來了再給她；25萬元是原
    告自己向伊母親要求並提出的，就是出發到大陸相親前原告
    主動提出，伊母親也同意，所以在出發搭機之前就先付一部
    份費用，分批照原告之要求給她，伊也不清楚明細，反正機
    票和食宿費用等都包含進去；因為伊等的習俗是父母負責娶
    媳婦的錢，所以這筆錢20萬元是伊母親在家將現金分2次（
    第一次5萬，詳細日期忘掉；第二次15萬，9月2日）直接交
    給原告，伊等現場有簽委託書的收據為憑；5萬原告自己要
    求的金額，至於機票及食宿之外的剩餘款項，就是原告賺的
    紅包等語（見原處分二卷第74至76頁），另有原告與田乘銘
    之母田吳定妹於100年8月23日簽訂之委託書暨附件受媒合當
    事人之資料附卷可參（見原處分二卷第114至116頁），可徵
    原告帶田乘銘前往大陸，並於當地媒合田乘銘與大陸女子張
    春華結婚，原告向田乘銘母親要求支付25萬元，並向田乘銘
    先收取5萬元購買機票，再於出發前往大陸之前再向田乘銘
    收取15萬元，嗣張春華來臺灣之際又向田乘銘收取5萬元，
    而機票及食宿之外的剩餘款項則為原告報酬等情，足認原告
    跨國（境）媒合婚姻時，有向田乘銘請求給付對價，且經田
    乘銘允諾給付，足見雙方就媒合婚姻報酬之意思表示已達一
    致，顯已違反移民法第58條第2項「跨國（境）婚姻媒合不
    得期約報酬」之規定。原告雖主張其沒有賺到錢，在移民署
    所述都是開玩笑云云，惟原告於前揭2次於新竹縣專勤隊接
    受詢問時，均一致陳述其賺取扣除花費之外的餘額，且原告
    於101年3月1日接受詢問時，已被告知可能違反移民法第58
    條規定予以裁罰，復於101年8月15日接受詢問時仍為相同的
    陳述，足認原告前開於新竹縣專勤隊接受詢問之陳述屬實，
    是原告前開主張，自難採信。從而，被告認定原告有與田乘
    銘期約跨國（境）婚姻媒合報酬之違規行為，並無違誤。
　⒊被告所為裁罰金額20萬元，有裁量怠惰之違法：
　⑴按不得因不知法規而免除行政處罰責任，但按其情節，得減
    輕或免除其處罰；裁處罰鍰，應審酌違反行政法上義務行為
    應受責難程度、所生影響及因違反行政法上義務所得之利益
    ，並得考量受處罰者之資力，行政罰法第8條、第18條第1項
    分別定有明文。次按憲法第15條保障人民之財產權，國家對
    人民財產權之限制應符合憲法第23條比例原則，對人民違反
    行政法上義務之行為處以罰鍰，涉及對人民財產權之限制，
    其處罰應視違規情節之輕重程度為之，俾符合憲法責罰相當
    原則。立法者針對違反行政法上義務行為給予處罰，如已預
    留視違規情節輕重而予處罰之範圍，固屬立法形成自由，原
    則上應予尊重。惟所設定之裁量範圍仍應適當，以避免造成
    個案處罰顯然過苛而有情輕法重之情形，司法院釋字第786
    號解釋參照。又就從事跨國（境）婚姻媒合而要求或期約報
    酬者，處20萬元以上100萬元以下罰鍰，已授予主管機關得
    依違規情節之輕重而予處罰之裁量權。就其處罰下限部分言
    ，因於個案中仍有行政罰法第8條及第18條等有關減輕處罰
    規定之適用，而得以避免個案處罰顯然過苛而有情輕法重之
    情形。是移民法第76條第2款與憲法第15條保障人民財產權
    之意旨尚無違背，業經司法院釋字第802號解釋在案。
　⑵經查，系爭違規行為經提送內政部移民署跨國（境）婚姻媒
    合管理審查小組於101年12月19日召開之第35次委員會，該
    次會議審議結果認原告違反移民法第58條2項跨國（境）婚
    姻媒合不得要求或期約報酬規定，本次違規事件於第一次處
    分書寄達之前，屬第1次違規，依移民法第76條第2款規定裁
    罰20萬元等情，有前開會議紀錄可參（見原處分二卷第8至1
    0頁）。上開裁罰雖以原告為第1次違規，課予法定最低罰鍰
    金額20萬元，然原告教育程度為國小畢業，並稱不知悉移民
    法第58條規定等情，有新竹縣專勤隊101年3月1日談話筆錄
    （見原處分二卷第70至73頁）可參，堪認原告智識程度不高
    ，其是否有行政罰法第8條但書得按其情節，減輕或免除其
    處罰規定之適用，被告未予詳查。另被告於本院審理時表示
    依照原告筆錄所說有賺到錢，至於賺的金額多少只有原告自
    己清楚等語（見本院卷二第73頁），可見被告並未詳細查明
    原告所得之利益為何，顯然未能善盡行政調查及裁量義務。
    是以，原告雖有違反移民法第58條規定之違規行為，而應擔
    負行政處罰責任之情，但原告有無行政罰法第8條及第18條
    等有關減輕處罰規定之適用，容有疑問，因此被告所為之裁
    處，已構成裁量怠惰之違法，無可維持。
  ㈢本件判決基礎已臻明確，兩造其餘之攻擊防禦方法及訴訟資
    料經本院斟酌後，核與判決結果不生影響，無一一論述之必
    要，併予敘明。
六、結論：　　
　　原處分二認事用法有所違誤，訴願決定二遞予維持，亦有未
    洽，故原告訴請撤銷訴願決定二及原處分二，為有理由，應
    予撤銷；其餘部分則無違誤，原告訴請撤銷為無理由，應予
    駁回。另訴訟費用應由敗訴之原告負擔二分之一，其餘為被
    告負擔，爰宣示如主文第2項所示。
中　　華　　民　　國　　110 　年　　10 　 月　　13  　日
                  行政訴訟庭  法  官  邱士賓
上為正本係照原本作成。
如不服本判決，應於判決送達後20日內，向本院提出上訴狀(含
上訴理由，應表明原裁判所違背之法令及其具體內容，或依訴訟
資料可認為原裁判有違背法令之具體事實)，並繳納上訴裁判費3
,000元；其未表明上訴理由者，應於提出上訴後20日內向本院補
提理由書，逾期未提出者，毋庸命補正，即得逕以裁定駁回之。
中　　華　　民　　國　　110 　年　　10 　 月　　13  　日
                              書記官  李  欣